ACORDAO-COMPLETO-2424652

ACÓRDÃO 12537/2020 ATA 41/2020 - PRIMEIRA CÂMARA

VISTOS, relatados e discutidos estes autos de tomada de contas especial de responsabilidade da Associação Comunitária do Estado do Amapá; e dos Srs. Elizete Pereira Cutrim, Francisco Julian Cantidio da Silva, Macdovel Junior Campos Alves, Marcela Dias Gomes e Marina Pantoja dos Santos, em face de irregularidades na comprovação de despesas realizadas com recursos do Convênio 253/2008;
ACORDAM os Ministros do Tribunal de Contas da União, reunidos em sessão de 1ª Câmara, ante as razões expostas pelo Relator, em:
9.1 julgar irregulares as contas dos responsáveis: Associação Comunitária do Estado do Amapá - Aceap (CNPJ 34.943.506/0001-56) ; Marina Pantoja dos Santos (CPF 093.520.742¿20) , Marcela Dias Gomes (CPF XXX.948.032-XX) ; Macdovel Junior Campos Alves (XXX.199.662-XX) , Francisco Julian Cantidio da Silva (CPF XXX.761.692-XX) e Elizete Pereira Cutrim (CPF XXX.610.962-XX) , com fundamento nos arts. 1º, inciso I, 16, inciso III, alíneas "c" e "d", da Lei 8.443/1992, c/c os arts. 1º, inciso I, 209, incisos III e IV, do Regimento Interno do TCU;
9.2. condenar solidariamente os responsáveis identificados no subitem anterior, com fundamento no art. 19, caput, da Lei 8.443/1992, c/c o art. 210 do Regimento Interno do TCU, ao pagamento das quantias a seguir especificadas, com a fixação do prazo de 15 (quinze) dias, a contar das notificações, para comprovarem, perante o Tribunal (art. 23, inciso III, alínea "a", da Lei 8.443/1992, c/c o art. 214, inciso III, alínea "a", do Regimento Interno) , o recolhimento das dívidas aos cofres do Tesouro Nacional, atualizadas monetariamente e acrescidas dos juros de mora, calculados a partir das datas discriminadas, até a data dos recolhimentos, na forma prevista na legislação em vigor, abatendo-se, na oportunidade, os valores eventualmente já ressarcidos:
9.2.1. Marina Pantoja dos Santos (CPF 093.520.742¿20) , Marcela Dias Gomes (CPF XXX.948.032-XX) e Associação Comunitária do Estado do Amapá - ACEAP (CNPJ 34.943.506/0001-56) :
Débito
	Valor (R$) 
	Data

	3.000,00
	06/02/2009

	3.000,00
	10/02/2009

	157.500,00
	10/02/2009

	8.500,00
	05/03/2009

	3.200,00
	05/03/2009

	3.000,00
	27/03/2009

	3.000,00
	27/03/2009

	3.000,00
	27/03/2009

	3.000,00
	27/03/2009

	3.000,00
	27/03/2009

	3.000,00
	27/03/2009

	3.000,00
	27/03/2009

	3.000,00
	27/03/2009

	3.000,00
	27/03/2009

	3.000,00
	27/03/2009

	45.045,00
	07/04/2009

	2.500,00
	04/06/2009

	3.000,00
	04/06/2009

	2.500,00
	03/07/2009

	3.000,00
	03/07/2009

	2.500,00
	06/08/2009

	3.000,00
	06/08/2009

	3.000,00
	04/09/2009

	2.500,00
	04/09/2009

	3.000,00
	07/10/2009

	2.500,00
	07/10/2009

	3.000,00
	07/10/2009

	4.000,00
	07/10/2009

	2.000,00
	21/10/2009

	3.000,00
	06/11/2009

	2.500,00
	06/11/2009

	2.500,00
	03/12/2009

	3.000,00
	03/12/2009

Crédito
	Valor (R$) 
	Data

	8.230,00
	27/01/2009

	715,31
	07/07/2014

	9.2.2. Marina Pantoja dos Santos (CPF 093.520.742¿20) ; Marcela Dias Gomes (CPF XXX.948.032-XX) ; Associação Comunitária do Estado do Amapá - ACEAP 34.943.506/0001-56) ; e Macdovel Junior Campos Alves (CPF XXX.199.662-XX) :
	Valor (R$) 
	Data

	3.000,00
	06/02/2009

	3.000,00
	06/02/2009

	34.250,00
	03/03/2009

9.2.3. Marina Pantoja dos Santos (CPF 093.520.742¿20) ; Marcela Dias Gomes (CPF XXX.948.032-XX) ; Associação Comunitária do Estado do Amapá - ACEAP (CNPJ 34.943.506/0001-56) ; e Francisco Julian Cantidio da Silva (CPF XXX.761.692-XX) :
	Valor (R$) 
	Data

	3.000,00
	06/02/2009

	3.000,00
	06/02/2009

	9.2.4. Marina Pantoja dos Santos (CPF 093.520.742¿20) ; Marcela Dias Gomes (CPF XXX.948.032-XX) ; Associação Comunitária do Estado do Amapá - ACEAP (CNPJ 34.943.506/0001-56) ; e Elizete Pereira Cutrim (CPF XXX.610.962-XX) :
	Valor (R$) 
	Data

	2.500,00
	17/03/2009

	3.000,00
	17/03/2009

	2.500,00
	17/03/2009

	3.000,00
	17/03/2009

	45.735,00
	17/03/2009

	2.500,00
	28/04/2009

	3.000,00
	28/04/2009

	2.500,00
	08/05/2009

	3.000,00
	08/05/2009

	9.3. aplicar, individualmente, aos responsáveis a multa prevista no art. 57 da Lei 8.443/1992 c/c o art. 267 do Regimento Interno do TCU, no seguintes valores: Associação Comunitária do Estado do Amapá - Aceap (CNPJ 34.943.506/0001-56) , R$ 20.000,00 (vinte mil reais) ; Marina Pantoja dos Santos (CPF 093.520.742¿20) , R$ 40.000,00 (quarenta mil reais) ; Marcela Dias Gomes (CPF XXX.948.032-XX0) , R$ 20.000,00, vinte mil reais; Macdovel Junior Campos Alves (CPF XXX.199.662-XX) , R$ 2.000 (dois mil reais) ; Elizete Pereira Cutrim (CPF XXX.610.962-XX) , R$ 3.000 (três mil reais) , fixando-lhes o prazo de quinze dias, a contar da notificação, para que comprovem, perante o Tribunal (art. 214, inciso III, alínea "a", do Regimento Interno do TCU) , o recolhimento da dívida aos cofres do Tesouro Nacional, atualizada monetariamente desde a data do acórdão até a do efetivo recolhimento, se pagas após o vencimento, na forma da legislação em vigor;
9.4. autorizar, desde logo, a cobrança judicial das dívidas, caso não atendida a notificação, na forma do disposto no art. 28, inciso II, da Lei 8.443/1992;
9.5. autorizar, desde logo, caso solicitado e o processo não tenha sido remetido para cobrança judicial, o pagamento das dívidas em até 36 (trinta e seis) parcelas mensais e consecutivas, nos termos do art. 26 da Lei 8.443/1992, c/c o art. 217 do Regimento Interno/TCU, fixando-se o vencimento da primeira parcela em 15 (quinze) dias, a contar do recebimento da notificação, e o das demais a cada mês, devendo incidir sobre cada valor mensal os correspondentes acréscimos legais, na forma prevista na legislação em vigor, sem prejuízo de alertar o responsável de que a falta de comprovação do recolhimento de qualquer parcela implicará o vencimento antecipado do saldo devedor; e 
9.6.dar ciência desta deliberação à Procuradoria da República no Amapá, nos termos do § 3º do art. 16 da Lei 8.443/1992, e aos responsáveis.

Tomada de contas especial instaurada para apurar irregularidades em convênio firmado para implantação de horta comunitária.

Primeira Câmara

Entidades/órgãos do Governo do Estado do Amapá.

3. Responsáveis: Associação Comunitária do Estado do Amapá (34.943.506/0001-56); Elizete Pereira Cutrim (XXX.610.962-XX); Francisco Julian Cantidio da Silva (XXX.761.692-XX); Macdovel Junior Campos Alves (XXX.199.662-XX); Marcela Tenório Dias Gomes (XXX.948.032-XX); Marina Pantoja dos Santos (XXX.520.742-XX).

13.1. Ministros presentes: Walton Alencar Rodrigues (Presidente), Benjamin Zymler, Bruno Dantas e Vital do Rêgo (Relator).
13.2. Ministros-Substitutos presentes: Augusto Sherman Cavalcanti e Weder de Oliveira.

ACORDAO-COMPLETO-2557432

Acórdão 7977/2022 - Primeira Câmara

VITAL DO RÊGO

Cuidam os autos de tomada de contas especial (TCE) instaurada pela Secretaria Executiva do extinto Ministério do Desenvolvimento Social e Agrário em desfavor da Associação Comunitária do Estado do Amapá - Aceap e da Sra. Marina Pantoja dos Santos, ex-presidente, em razão da impugnação total das despesas realizadas com recursos do Convênio 253/2008 (Siconv 700615) , firmado entre o aludido ministério e a Aceap (peça 2, p. 108-128) .
A avença tinha por objeto "o apoio à agricultura urbana e periurbana por meio da implantação de hortas comunitárias, canteiros de ervas medicinais e essências, viveiros de mudas frutíferas e nativas e criação de pequenos animais, visando à promoção da inclusão produtiva de famílias em situação de vulnerabilidade social no Município de Macapá/AP, a fim de gerar renda e garantir a segurança alimentar nutricional dá população, para a melhoria da qualidade de vida e diminuição das desigualdades sociais" (peça 2, p. 74-84) . 
Adoto como relatório a instrução de mérito elaborada no âmbito da Secretaria de Controle Externo de Tomada de Contas Especial - Secex-TCE (peça 69) , a seguir transcrita, que contou com a anuência do escalão gerencial daquela unidade instrutiva (peças 70 e 71) , bem como do Ministério Público junto ao TCU (peça 72) , representado pelo Procurador Marinus Eduardo De Vries Marsico:
	HISTÓRICO 
	Conforme disposto na cláusula quarta do termo de convênio (peça 2, p. 114) , foram previstos R$ 408.230,00, cabendo ao concedente destinar recursos no valor de R$ 400.000,00 e à convenente a contrapartida de R$ 8.230,00, e de acordo com a cláusula terceira (peça 2, p. 114)	, o ajuste teve vigência no período de 29/12/2008, data da publicação do extrato do convênio no DOU (peça 2, p. 130) a 30/11/2009, com previsão de apresentação da prestação de contas até 30 (trinta) dias a partir da data final ou do último pagamento efetuado, quando este ocorresse em data anterior à do encerramento da vigência.
	Os recursos federais foram repassados em parcela única, consoante disposições da cláusula quinta do termo de convênio (peça 2, p. 116) , mediante a ordem bancária 2008OB901469, no valor de R$ 400.000,00, emitida em 29/12/2008, a serem creditados na conta específica do Banco do Brasil, agência 4544-6, conta corrente 61.732-6 (peça 2, p. 132-134) .
	Foi realizada fiscalização pela área técnica do repassador, ocorrida de 21 a 23/1/2014, conforme Relatório de Visita in loco (peça 2, p. 182-198 e peça 3, p. 2-14) . O encaminhamento da prestação de contas se deu por meio do Ofício 018/2010-ACEAP, de 8/1/2010 (peça 2, p. 136) , cujos documentos supostamente anexos não foram juntados aos autos.
	Observou-se a ocorrência de intercâmbio de expedientes entre concedente e convenente, visando a corrigir e sanar impropriedades verificadas nas análises realizadas sobre a prestação de consta, registrada nos pareceres, notas técnicas e ofícios expedidos, juntados ao processo, a saber: Nota Técnica 028/2012 e Ofício 040/2012, ambos de 5/3/2012 (peça 2, p. 142-150) ; Nota Técnica 68/2013, de 1º/8/2013 (peça 2, p. 152-164) , e Ofício 1178/2013, de 5/8/2013 (peça 2, p. 166-168) ; Ofício 001/2014-ACEAP e 003/2014-ACEAP (peça 2, p. 170-172) ; Ofício 185/2014, de 21/2/2014, (peça 2, p. 174-176) ; Ofício 495/2014, de 15/5/2014 (peça 3, p. 34-36) ; Ofício 004/2014-ACEAP (peça 3, p. 38-46) ; Parecer Técnico 40/2014 (peça 3, p. 48-114) ; Nota Técnica 036/2015, de 4/5/2015 (peça 3, p. 116-122) ; Ofício 391/2015, de 15/5/2015 (peça 3, p. 124-126) ; Edital publicado no DOU de 11/6/2015 (peça 3, p. 129-130) ; Nota Complementar 075/2015, de 11/8/2015 (peça 3, p. 132-136) ; Ofício 718/2015, de 25/8/2015 (peça 3, p. 138-140) ; Ofício 742/2015, de 10/9/2015 (peça 3, p. 142-144) ; Edital publicado no DOU de 28/10/2015 (peça 3, p. 146) .
	Diante do insucesso em se obter solução conclusiva, com base na Informação 063/2015 (peça 2, p. 4-8) e Parecer do Ordenador de Despesas 027/2015 (peça 2, p. 10) , foi determinada a instauração da Tomada de Contas Especial. 
	No Relatório de Tomada de Contas Especial 185/2016 (peça 3, p. 166-182) , em que os fatos estão circunstanciados, a responsabilidade pelo dano causado ao erário foi atribuída solidariamente à Associação Comunitária do Estado do Amapá - ACEAP, CNPJ 34.943.506/000156, e Marina Pantoja dos Santos, CPF 093.520.742¿20, ex-Presidente, no valor apurado de R$ 399.284,69, já abatido o valor de R$ 715,31, restituído em 7/7/2014 (peça 3, p. 46) .
	O Relatório de Auditoria da Secretaria Federal de Controle Interno (peça 4, p. 8-12) aponta que as medidas adotadas pelo órgão instaurador foram adequadas, exceto quanto à morosidade nos procedimentos, uma vez que a vigência do convênio expirou em 30/11/2009 e a finalização das análises da prestação de contas ocorreu somente em 2014.
	Em Pronunciamento Ministerial (peça 4, p. 23-24) , o Ministro de Estado do Desenvolvimento Social, na forma do art. 52 da Lei 8.443/1992, atesta haver tomado conhecimento das conclusões do Controle Interno acerca das presentes contas, tendo sido o processo remetido a este Tribunal.
	Na instrução inicial (Peça 8) , analisando-se os documentos nos autos, concluiu-se pela necessidade de realização de diligências saneadoras ao Ministério do Desenvolvimento Social e ao Banco do Brasil.
	Em cumprimento ao pronunciamento da Secex-TCE (peça 10) , foi realizada diligência proposta na Instrução Inicial, por meio dos Ofícios 0042 e 0043/2018-TCU/Secex-TCE, ambos de 17/5/2018 (peças 13 e 14) . 
	Em resposta à diligência promovida por esta Secretaria, o Ministério do Desenvolvimento Social, conforme Ofício 98/2018, de 15/6/2018 (peça 15) , da lavra da Secretária Nacional de Segurança Alimentar e Nutricional, foi encaminhada cópia integral do processo 71000.571650/2008-49, referente ao convênio 253/2008, cujo CD foi juntado como item não digitalizável da referida peça 15, constando 21 arquivos na aba própria ("Itens não digitalizáveis") dos atributos do documento 59.568.270-4. 
Por sua vez, o Banco do Brasil, conforme Ofício CENOP SJ 2018/32789409, de 18/10/20108 (peça 20) , encaminhou os extratos bancários da conta corrente 61.732-6, da agência 4544-6, e demais documentos solicitados na diligência, juntados nas peças 21 a 23.
Na instrução de peça 24, complementada pela, de peça 33, concluiu-se pela citação dos responsáveis, nos seguintes moldes:
a) Ocorrência: impugnação total das despesas realizadas com recursos do Convênio 253/2008 (Siconv 700615) , firmado entre o então Ministério do Desenvolvimento Social e Combate à Fome - MDS e a Associação Comunitária do Estado do Amapá - ACEAP, tendo por objeto o apoio à agricultura urbana e periurbana por meio da implantação de hortas comunitárias, canteiros de ervas medicinais e essências, viveiros de mudas frutíferas e nativas e criação de pequenos animais;
ca.1) Responsáveis solidários: Sra. Marcela Dias Gomes, CPF XXX.948.032-XX, então Diretora Administrativa e Financeira da ACEAP, no período de 29/12/2008 a 30/12/2009; e Associação Comunitária do Estado do Amapá - ACEAP, CNPJ 34.943.506/0001-56:
Débito
Valor atualizado do débito em 22/11/2018: R$ 504.386,41
a.2) Responsáveis solidários: Sra. Marcela Dias Gomes, CPF XXX.948.032-XX, então Diretora Administrativa e Financeira da ACEAP, no período de 29/12/2008 a 30/12/2009; Associação Comunitária do Estado do Amapá - ACEAP, CNPJ 34.943.506/0001-56; e Sr. Macdovel Junior Campos Alves, CPF XXX.199.662-XX:
Valor atualizado do débito em 22/11/2018: R$ 70.362,32
a.3) Responsáveis solidários: Sra. Marcela Dias Gomes, CPF XXX.948.032-XX, então Diretora Administrativa e Financeira da ACEAP, no período de 29/12/2008 a 30/12/2009; Associação Comunitária do Estado do Amapá - ACEAP, CNPJ 34.943.506/0001-56; e Sr. Francisco Julian Cantidio da Silva, CPF XXX.761.692-XX:
Valor atualizado do débito em 22/11/2018: R$ 10.538,40
a.4) Responsáveis solidários: Sra. Marcela Dias Gomes, CPF XXX.948.032-XX, então Diretora Administrativa e Financeira da ACEAP, no período de 29/12/2008 a 30/12/2009; Associação Comunitária do Estado do Amapá - ACEAP, CNPJ 34.943.506/0001-56; e Sra. Elizete Pereira Cutrim, CPF XXX.610.962-XX:
Valor atualizado do débito em 22/11/2018: R$ 118.229,52
b) Condutas:	
b.1) da Sra. Marina Pantoja dos Santos, CPF 093.520.742¿20, ex-Presidente da ACEAP, no período de 29/12/2008 a 30/12/2009:
b.1.1) Deixar de realizar os pagamentos referentes aos recursos recebidos do Convênio MDS 253/2008 (Siconv 700615) exclusivamente mediante crédito na conta bancária de titularidade dos fornecedores e prestadores de serviços, uma vez todos os cheques, que contêm a assinatura da responsável, foram emitidos sem cruzamento, permitindo aos beneficiários portadores efetuarem saques em espécie;
b.1.2) Incluir na prestação de contas espelhos de cheques cujos beneficiários não coincidem com aqueles ostentados nas cópias dos cheques emitidos a débito da conta bancária específica do Convênio MDS 253/2008 (Siconv 700615) , movimentada no Banco do Brasil (conta corrente 61.732-6, da agência 4544-6) ;
b.1.3) Incluir na prestação de contas cópias de notas fiscais da empresa Versátil Agropecuária Ltda., CNPJ 07.785.849/000167, e da empresa J&M Serviços Ltda. ME (Jan Service) , CNPJ 05.938.992/0001-16, a título de comprovação de gastos com supostos fornecedores e prestadores de serviços, sendo que as referidas empresas demonstraram não haver emitido os documentos fiscais a elas atribuídos, bem como negaram haver celebrado qualquer contrato de fornecimento de bens ou serviços com a ACEAP relacionado à execução do Convênio MDS 253/2008 (Siconv 700615) ;
b.1.4) Efetuar saques em espécie de recursos da conta bancária específica do Convênio MDS 253/2008 (Siconv 700615) , movimentada no Banco do Brasil (conta corrente 61.732-6, agência 4544-6) , mediante os cheques: 850026, 850027, 850029, 850030, 850036, 850037, 850038, 850039, 850040, 850041, 850042, 850043, 850044, 850045, 850046, 850051, 850052, 850053, 850054, 850055, 850056, 850057, 850058, 850059, 850060, 850061, 850062, 850063, 850064, 850065, 850067 e 850070;
b.1.5) Nexo de causalidade:
b.1.5.1) Ao movimentar irregularmente e efetuar saques em espécie da conta bancária específica, bem como ao incluir na prestação de contas documentos fraudulentos, a responsável impediu a verificação da regular execução das despesas efetuadas com os recursos recebidos mediante o Convênio MDS 253/2008 (Siconv 700615) ;
b.2) Sra. Marcela Dias Gomes, CPF XXX.948.032-XX, então Diretora Administrativa e Financeira da ACEAP, no período de 29/12/2008 a 30/12/2009:
b.2.1) Deixar de realizar os pagamentos referentes aos recursos recebidos do Convênio MDS 253/2008 (Siconv 700615) exclusivamente mediante crédito na conta bancária de titularidade dos fornecedores e prestadores de serviços, uma vez todos os cheques, que contêm a assinatura da responsável, foram emitidos sem cruzamento, permitindo aos beneficiários portadores efetuarem saques em espécie;
b.2.2) Nexo de causalidade:
b.2.2.1) Ao movimentar irregularmente a conta bancária específica, a responsável impediu a verificação da regular execução das despesas efetuadas com os recursos recebidos mediante o Convênio MDS 253/2008 (Siconv 700615) ;
b.3) da Associação Comunitária do Estado do Amapá - ACEAP, CNPJ 34.943.506/0001-56:
b.3.1) Beneficiar-se com os saques em espécie efetuados pelos beneficiários portadores dos cheques emitidos a débito da conta bancária específica do Convênio MDS 253/2008 (Siconv 700615) , movimentada no Banco do Brasil (conta corrente 61.732-6, agência 4544-6) , e com o consequente descumprimento da obrigação de realizar os pagamentos referentes aos recursos recebidos exclusivamente mediante crédito na conta bancária de titularidade dos fornecedores e prestadores de serviços;
b.3.2) Nexo de causalidade:
b.3.2.1) Ao se beneficiar com a movimentação irregular da conta bancária específica, a ACEAP impediu a verificação da regular execução das despesas efetuadas com os recursos recebidos mediante o Convênio MDS 253/2008 (Siconv 700615) ;
b.4) do Sr. Macdovel Junior Campos Alves, CPF XXX.199.662-XX, beneficiário de cheque:
b.4.1) 	Efetuar saques em espécie de recursos da conta bancária específica do Convênio MDS 253/2008 (Siconv 700615) , movimentada no Banco do Brasil (conta corrente 61.732-6, agência 4544-6) , mediante os cheques 850022, 850023 e 850028;
b.4.2) Nexo de causalidade:
b.4.2.1) Ao efetuar saques em espécie da conta bancária específica, o responsável impediu a verificação da regular execução das despesas efetuadas com os recursos recebidos mediante o Convênio MDS 253/2008 (Siconv 700615) ;
b.5) do Sr. Francisco Julian Cantidio da Silva, CPF XXX.761.692-XX, beneficiário de cheque:
b.5.1) Efetuar saques em espécie de recursos da conta bancária específica do Convênio MDS 253/2008 (Siconv 700615) , movimentada no Banco do Brasil (conta corrente 61.732-6, agência 4544-6) , mediante os cheques 850024 e 850025;
b.5.2) Nexo de causalidade:
b.5.2.1) Ao efetuar saques em espécie da conta bancária específica, o responsável impediu a verificação da regular execução das despesas efetuadas com os recursos recebidos mediante o Convênio MDS 253/2008 (Siconv 700615) ;
b.6) da Sra. Elizete Pereira Cutrim, CPF XXX.610.962-XX, beneficiária de cheque:
b.6.1) Efetuar saques em espécie de recursos da conta bancária específica do Convênio MDS 253/2008 (Siconv 700615) , movimentada no Banco do Brasil (conta corrente 61.732-6, agência 4544-6) , mediante os cheques 850031, 850032, 850033, 850034, 850035, 850047, 850048, 850049 e 850050;
b.6.2) Nexo de causalidade:
b.6.2.1) Ao efetuar saques em espécie da conta bancária específica, a responsável impediu a verificação da regular execução das despesas efetuadas com os recursos recebidos mediante o Convênio MDS 253/2008 (Siconv 700615) ;
c) Dispositivos violados: Constituição Federal art. 37, caput, c/c art. 70, parágrafo único; art. 10, §1º, e §2º, inciso II, do Decreto 6.170, de 25/7/2007, c/c o art. 50, §2º, inciso II, da Portaria Interministerial 127, de 29/5/2008; Cláusula Segunda, item 2.2.1 do Termo de Convênio MDS 253/2008, Siconv 700615 (peça 2, p. 110) ;
d) Evidências: Termo de Convênio MDS 253/2008, Siconv 700615 (peça 2, p. 108-128) ; Relatório de Visita in loco (peça 2, p. 182-198 e peça 3, p. 2-14) ; Parecer Técnico 40/2014 (peça 3, p. 48-114) ; Cópias de cheque fornecidas pelo Banco do Brasil (peça 21) ; Espelhos de cheques anexados na prestação de contas (peça 15, aba "Itens não digitalizáveis": arquivo 01, parte 2, páginas 135, 139, 143, 147, 151, 155, 159, 163, 167, 171, 175; e arquivo 02, parte 1, páginas 4, 8, 12, 16, 26, 30, 34, 38, 42, 46, 50, 54, 58, 62, 66, 72, 76, 80, 84, 88, 92, 96, 100, 104, 108, 112, 116, 120, 124, 128, 130, 132, 136, 140, 144, 148) ; Cópias de notas fiscais inseridas na prestação de contas da empresa Versátil Agropecuária Ltda., (peça 15, aba "Itens não digitalizáveis": arquivo 01, parte 2, página 161; e arquivo 02, parte 1, páginas 18, 20, 22, 24, 68, 70, 134) , em confronto com as cópias das notas fiscais apresentadas pela empresa (peça 15, aba "Itens não digitalizáveis": arquivo 05, p. 168-182) ; Cópias de notas fiscais inseridas na prestação de contas da empresa J&M Serviços Ltda. ME - Jan Service (peça 15, aba "Itens não digitalizáveis": arquivo 02, parte 1, páginas 6, 14, 78, 86, 94, 102, 110, 114, 122, 138, 150) , em confronto com as cópias das notas fiscais apresentadas pela empresa (peça 15, aba "Itens não digitalizáveis": arquivo 05, p. 92-112) .
Em cumprimento ao pronunciamento da Unidade (peça 25) , promoveu-se a citação dos responsáveis, nos seguintes moldes:
 Marina Pantoja dos Santos, - promovida a citação da responsável, conforme delineado adiante:
	Comunicação: Ofício 1239/2019- SecexTCE (peça 44) 
Data da Expedição: 11/4/2019
Data da Ciência: 17/4/2019 (peça 52) 
Nome Recebedor: Mateus Oliveira Teixeira
Observação: Ofício enviado para o endereço do responsável, conforme pesquisa de endereço no sistema da Receita Federal.
Fim do prazo para a defesa: 1/5/2019
	
 Macdovel Junior Campos Alves, - promovida a citação d0 responsável, conforme delineado adiante:
	Comunicação: Ofício 1246/2019- SecexTCE (peça 39) 
Data da Expedição: 10/4/2019
Data da Ciência: 22/4/2019 (peça 48) 
Nome Recebedor: o mesmo
Observação: Ofício enviado para o endereço do responsável, conforme pesquisa de endereço no sistema da Receita Federal.
Fim do prazo para a defesa: 6/5/2019
	
Marcela Dias Gomes - promovida a citação da responsável, conforme delineado adiante:
	Comunicação: Ofício 1265/2019- SecexTCE (peça 40) 
Data da Expedição: 10/4/2019
Data da Ciência: 17/4/2019 (peça 53) 
Nome Recebedor: Marcelo Pantoja dos Santos
Observação: Ofício enviado para o endereço do responsável, conforme pesquisa de endereço no sistema da Receita Federal.
Fim do prazo para a defesa: 1/5/2019
	
 Associação Comunitária do Estado do Amapá- promovida a citação da responsável, conforme delineado adiante:
	Comunicação: Ofício 1268/2019- SecexTCE (peça 41) 
Data da Expedição: 10/4/2019
Data da Ciência: 22/4/2019 (peça 47) 
Nome Recebedor: Erika Costa
Observação: Ofício enviado para o endereço do responsável, conforme pesquisa de endereço nas bases de dados dos sistemas corporativos do TCU.
Fim do prazo para a defesa: 6/5/2019
	
Francisco Julian Cantidio da Silva- promovida a citação do responsável, conforme delineado adiante:
	Comunicação: Ofício 1270/2019- SecexTCE- Seproc (peça 42) 
Data da Expedição: 10/4/2019
Data da Ciência: 23/4/2019 (peça 46) 
Nome Recebedor: José Cordeiro Cantidio
Observação: Ofício enviado para o endereço do responsável, conforme pesquisa de endereço no sistema da Receita Federal.
Fim do prazo para a defesa: 7/5/2019
	
 Elizete Pereira Cutrim- promovida a citação do responsável, conforme delineado adiante:
	Comunicação: Ofício 10780/2019- Secomp-4 (peça 56) 
Data da Expedição: 20/11/2019
Data da Ciência: 26/11/2019 (peça 59) 
Nome Recebedor: Valber Matew Maia
Observação: Ofício enviado para o endereço do responsável, conforme pesquisa de endereço no sistema CNE.
Fim do prazo para a defesa: 15/11/2019
	
	Comunicação: Ofício 10779/2019- Secomp-4 (peça 55) 
Data da Expedição: 20/11/2019
Data da Ciência: Não houve - ausente (peça 69) 
Nome Recebedor: Valber Matew Maia
Observação: Ofício enviado para o endereço do responsável, conforme pesquisa de endereço no sistema TSE.
	
Conforme Despacho de Conclusão das Comunicações Processuais (peça 64) , as providências inerentes às comunicações processuais foram concluídas.
Dos responsáveis citados, apenas Macdovel Junior Campos Alves apresentou defesa à peça 50.
Transcorrido o prazo regimental, os demais responsáveis permaneceram silentes, devendo ser considerados revéis, nos termos do art. 12, §3º, da Lei 8.443/1992.
ANÁLISE DOS PRESSUPOSTOS DE PROCEDIBILIDADE DA IN/TCU 71/2012
Apreciação do Prejuízo ao Contraditório e Ampla Defesa
	Verifica-se que para alguns não houve e para outros houve o transcurso de mais de dez anos desde o fato gerador sem que tenha havido a notificação dos responsáveis pela autoridade administrativa federal competente (art. 6º, inciso II, c/c art. 19 da IN/TCU 71/2012, modificada pela IN/TCU 76/2016) , uma vez que o fato gerador da irregularidade sancionada ocorrera de 6/2/2009 a 03/12/2009 ano de 2009 (item 14, p. 24) , e os responsáveis foram notificados sobre a irregularidade pela autoridade administrativa competente conforme abaixo:
Marina Pantoja dos Santos foi notificada por meio do Ofício 1239/2019- SecexTCE (peça 44) , com ciência em 17/4/2019, conforme documentação acostada à peça 52. Seus débitos estão datados até 3/12/2009. Portanto, não houve o transcurso de mais de dez anos.
Macdovel Junior Campos Alves foi notificado por meio do Ofício 1246/2019- SecexTCE (peça 39) , com ciência em 22/4/2019, conforme documentação acostada à peça 48. Seus débitos estão datados até 3/3/2009. Portanto, houve o transcurso de mais de dez anos.
Marcela Dias Gomes foi notificada por meio do Ofício 1265/2019- SecexTCE (peça 40) , com ciência em 17/4/2019, conforme documentação acostada à peça 53. Seus débitos estão datados até 03/12/2009. Portanto, não houve o transcurso de mais de dez anos.
Associação Comunitária do Estado do Amapá foi notificada por meio do Ofício 1178/2013, de 5/8/2013 (peça 2, p. 166-168) , com ciência em 28/1/2014, conforme documentação acostada à peça 2, p. 170.  Além da citação, pelo Ofício 1268/2019- SecexTCE (peça 41) , datada de 22/4/2019 (peça 47) . Seus débitos estão datados até 03/12/2009. Portanto, não houve o transcurso de mais de dez anos
Francisco Julian Cantidio da Silva foi notificado por meio do Ofício 1270/2019- SecexTCE- Seproc (peça 42) , com ciência em 23/4/2019, conforme documentação acostada à peça 46. Seus débitos estão datados até 6/2/2009. Portanto, houve o transcurso de mais de dez anos.
Elizete Pereira Cutrim foi notificado por meio do Ofício 10780/2019- Secomp-4 (peça 56) , com ciência em 26/11/2019, conforme documentação acostada à peça 59. Seus débitos estão datados até 17/3/2009. Portanto, houve o transcurso de mais de dez anos.
Mesmo que para alguns dos responsáveis se passaram mais de dez anos entre a origem do débito e sua citação nos autos, tal interregno temporal não traz prejuízo ao contraditório e à ampla defesa. Uma vez que os débitos aqui buscados se referem à certificação quanto à contraprestação ou não de serviços por parte dos responsáveis que fizeram saques na conta específica do convênio em questão.
Há que se ressalvar, à luz do Acórdão 5423/2017-TCU-Segunda Câmara, que a realização de saques em espécie diretamente da conta bancária específica não constitui óbice intransponível à comprovação do nexo de causalidade entre as receitas e as despesas realizadas no convênio, desde que seja possível demonstrar que o destino dos recursos foi realmente aquele previsto no ajuste firmado.
No caso em comento, conforme Parecer Técnico 40/2014 (peça 3, p. 48-114) , houve indício de fraude na documentação acostada à prestação de contas. De modo que se se fez necessário impugnar as despesas pagas, ante a não comprovação da prestação de serviços por parte dos beneficiários dos recursos.
Valor de Constituição da TCE 	
	Verifica-se, ainda, que o valor atualizado do débito apurado (sem juros) em 1/1/2017 é de R$ 658.288,66, portanto superior ao limite mínimo de R$ 100.000,00, na forma estabelecida conforme os arts. 6º, inciso I, e 19 da IN/TCU 71/2012, modificada pela IN/TCU 76/2016. 
OUTROS PROCESSOS/DÉBITOS NOS SISTEMAS DO TCU COM OS MESMOS RESPONSÁVEIS
		Informa-se que não foram encontrados débitos imputáveis aos responsáveis, Associação Comunitária do Estado do Amapá - ACEAP (CNPJ 34.943.506/0001-56) , Marina Pantoja dos Santos (CPF 093.520.742¿20) , Marcela Dias Gomes (CPF XXX.948.032-XX) ; Macdovel Junior Campos Alves (CPF XXX.199.662-XX) ; Francisco Julian Cantidio da Silva (CPF XXX.761.692-XX) e Elizete Pereira Cutrim (CPF XXX.610.962-XX, em outros processos em tramitação no Tribunal.
	A tomada de contas especial está, assim, devidamente constituída e em condição de ser instruída.
EXAME TÉCNICO
I. Alegações de defesa de Macdovel Junior Campos Alves (peça 50) 
I.1. Desconhecimento de recebimento de Valor (peça 50, p. 1) 
A defesa argumenta que não recebeu a quantia de R$ 34.250,00, referente ao cheque 850028. Com isso busca eximir-se de sua responsabilidade quanto ao débito correspondente.
Análise
Analisando-se os documentos nos autos, verifica-se que o cheque 850028 (peça 21, p. 28-29) , na quantia de R$ 34.200,00, foi emitido em nome do responsável e sacado por ele mesmo, conforme assinatura aposta no verso da folha de cheque.
Desse modo, não há como refutar a sua responsabilidade quanto ao fato de ter sacado o respectivo valor. O fato de não apresentar nenhuma justificativa para o recebimento deste valor reforça a tese de que o valor foi pago indevidamente, pois não houve contraprestação de serviço.
Assim, em função da confirmação de saque do cheque mencionado, sem a devida contraprestação de serviço, não se acata o argumento do responsável.
I.2. Valores recebidos em decorrência de serviços prestados (peça 50, p. 1) 
Apresenta o argumento de que os valores recebidos, por meio dos cheques 850022 e 850023, nas quantias de R$ 3.000,00 cada, referem-se a serviços prestados na implantação do projeto na região periurbana e distritos do município de Macapá. 
Análise
Analisando-se os documentos nos autos, verifica-se que os cheques 850022 (peça 21, p. 10-11) e 850023 (peça 21, p. 13-14) , nas quantias de R$ 3.000,00 cada, foram emitidos em nome do responsável e sacados por ele. 
Todavia, a defesa não trouxe elementos aos autos que justifiquem os recebimentos dos recursos do convênio em questão. O mero argumento de que tenha prestado serviços na implantação do projeto, sem a comprovação documental de que tenha realmente prestado algum serviço, condizente com os objetivos do convênio, não é suficiente para elidir a irregularidade, tampouco excluir o débito a ele imputados.
Assim, ante a confirmação de saque do cheque mencionado, sem a devida contraprestação de serviço, não se acata o argumento do responsável.
I.3. Execução do projeto, participação na parte operacional (peça 50, p. 1) 
Argumenta que cuidou da parte operacional do projeto, que foi efetivamente realizado nas comunidades previamente selecionadas e inscritas no projeto.
Análise
Como analisado no tópico anterior, o mero argumento de que tenha prestado serviços na parte operacional do projeto, sem a comprovação documental de que tenha realmente prestado algum serviço, condizente com os objetivos do convênio, não é suficiente para elidir a irregularidade, tampouco excluir o débito a ele imputados.
Assim, ante a confirmação de saque dos cheques mencionados nos itens anteriores, sem a devida contraprestação de serviço, não se acata o argumento do responsável.
I.2. Culpabilidade
Também não há elementos nos autos que permitiriam concluir pela existência de excludentes de ilicitude, de culpabilidade e de punibilidade do responsável. É razoável supor que o responsável tinha consciência da ilicitude de sua conduta e que era exigível conduta diversa da praticada, razão pela qual não é possível presumir a ocorrência de boa-fé do responsável.
I.3. Analise da Boa-fé 
É cediço que essa Egrégia Corte de Contas leva em consideração a boa-fé dos responsáveis, na aferição da punibilidade dos atos irregulares.
No presente caso, o responsável não apresentou elementos suficientes que pudessem ser levados em conta, em relação às ações empreendidas por ele quanto à correta aplicação dos recursos recebidos. Desse modo, a boa-fé não pode ser comprovada.
		Os objetivos da Tomada de Contas Especial (TCE) são obter o ressarcimento ao erário e apurar a responsabilidade pela ocorrência de dano, esta envolvendo a apuração dos fatos, a identificação dos responsáveis e a quantificação do dano ao erário.
I.4. Análise conclusiva
Assim, não havendo nos autos elementos que possam atestar a boa-fé de Macdovel Junior Campos Alves, suas contas devem ser julgadas irregulares.
II. Quanto aos demais responsáveis: Marina Pantoja dos Santos, Marcela Dias Gomes, Associação Comunitária do Estado do Amapá, Francisco Julian Cantidio da Silva, Elizete Pereira Cutrim
Da validade das notificações:
	Preliminarmente, cumpre tecer breves considerações sobre a forma como são realizadas as comunicações processuais no TCU. A esse respeito, destacam-se o art. 179, do Regimento Interno do TCU (Resolução 155, de 4/12/2002) e o art. 4º, inciso III, § 1º, da Resolução TCU 170, de 30 de junho de 2004, in verbis:
Art. 179. A citação, a audiência ou a notificação, bem como a comunicação de diligência, farse-ão:
I - mediante ciência da parte, efetivada por servidor designado, por meio eletrônico, fac-símile, telegrama ou qualquer outra forma, desde que fique confirmada inequivocamente a entrega da comunicação ao destinatário;
II - mediante carta registrada, com aviso de recebimento que comprove a entrega no endereço do destinatário;
III - por edital publicado no Diário Oficial da União, quando o seu destinatário não for localizado
 (...) 
Art. 3º As comunicações serão dirigidas ao responsável, ou ao interessado, ou ao dirigente de órgão ou entidade, ou ao representante legal ou ao procurador constituído nos autos, com poderes expressos no mandato para esse fim, por meio de:
I - correio eletrônico, fac-símile ou telegrama;
II - servidor designado;
III - carta registrada, com aviso de recebimento;
IV - edital publicado no Diário Oficial da União, quando o seu destinatário não for localizado, nas hipóteses em que seja necessário o exercício de defesa.
Art. 4º. Consideram-se entregues as comunicações:
I - efetivadas conforme disposto nos incisos I e II do artigo anterior, mediante confirmação da ciência do destinatário;
II - realizadas na forma prevista no inciso III do artigo anterior, com o retorno do aviso de recebimento, entregue comprovadamente no endereço do destinatário;
III - na data de publicação do edital no Diário Oficial da União, quando realizadas na forma prevista no inciso IV do artigo anterior.
§ 1º O endereço do destinatário deverá ser previamente confirmado mediante consulta aos sistemas disponíveis ao Tribunal ou a outros meios de informação, a qual deverá ser juntada ao respectivo processo.
 (...) 
	Bem se vê, portanto, que a validade da citação via postal não depende de que o aviso de recebimento seja assinado pelo próprio destinatário da comunicação, o que dispensa, no caso em tela, a entrega do AR em "mãos próprias". A exigência da norma é no sentido de o Tribunal verificar se a correspondência foi entregue no endereço correto, residindo aqui a necessidade de certeza inequívoca. 
	Não é outra a orientação da jurisprudência do TCU, conforme se verifica dos julgados a seguir transcritos:
São válidas as comunicações processuais entregues, mediante carta registrada, no endereço correto do responsável, não havendo necessidade de que o recebimento seja feito por ele próprio (Acórdão 3648/2013-TCU-Segunda Câmara, Relator Ministro JOSÉ JORGE) ;
É prescindível a entrega pessoal das comunicações pelo TCU, razão pela qual não há necessidade de que o aviso de recebimento seja assinado pelo próprio destinatário. Entregandose a correspondência no endereço correto do destinatário, presume-se o recebimento da citação. (Acórdão 1019/2008-TCU-Plenário, Relator Ministro BENJAMIN ZYMLER) ;
As comunicações do TCU, inclusive as citações, deverão ser realizadas mediante Aviso de Recebimento - AR, via Empresa Brasileira de Correios e Telégrafos, bastando para sua validade que se demonstre que a correspondência foi entregue no endereço correto. (Acórdão 1526/2007-TCU-Plenário, Relator Ministro AROLDO CEDRAZ) .
A validade do critério de comunicação processual do TCU foi referendada pelo Supremo Tribunal Federal, nos termos do julgamento do MS-AgR 25.816/DF, por meio do qual se afirmou a desnecessidade da ciência pessoal do interessado, entendendo-se suficiente a comprovação da entrega do "AR" no endereço do destinatário:
Ementa: agravo regimental. Mandado de segurança. Desnecessidade de intimação pessoal das decisões do tribunal de contas da união. art. 179 do regimento interno do TCU. Intimação do ato impugnado por carta registrada, iniciado o prazo do art. 18 da lei nº 1.533/51 da data constante do aviso de recebimento. Decadência reconhecida. Agravo improvido.
O envio de carta registrada com aviso de recebimento está expressamente enumerado entre os meios de comunicação de que dispõe o Tribunal de Contas da União para proceder às suas intimações.
O inciso II do art. 179 do Regimento Interno do TCU é claro ao exigir apenas a comprovação da entrega no endereço do destinatário, bastando o aviso de recebimento simples. 
Da revelia dos responsáveis Marina Pantoja dos Santos, Marcela Dias Gomes, Associação Comunitária do Estado do Amapá, Francisco Julian Cantidio da Silva, Elizete Pereira Cutrim 
No caso vertente, a citação dos responsáveis se deram em endereços provenientes da base da Receita Federal, sistema CNE, sistema TSE e outros da base de sistemas corporativos do TCU. Marina Pantoja dos Santos foi notificada por meio do Ofício 1239/2019- SecexTCE (peça 44) , com ciência em 17/4/2019 (peça 52) , assinado por Mateus Oliveira Texeira. Marcela Dias Gomes foi notificada por meio do Ofício 1265/2019- SecexTCE (peça 40) , com ciência em 17/4/2019 (peça 53) , assinado por Marcelo Pantoja dos Santos. Associação Comunitária do Estado do Amapá foi notificada por meio do Ofício 1268/2019- SecexTCE (peça 41) , datada de 22/4/2019 (peça 47) , assinada por Érica Costa. Francisco Julian Cantidio da Silva foi notificado por meio do Ofício 1270/2019- SecexTCE- Seproc (peça 42) , com ciência em 23/4/2019 (peça 46) , assinado por José Cordeiro Cantidio. Elizete Pereira Cutrim foi notificado por meio do Ofício 10780/2019- Secomp-4 (peça 56) , com ciência em 26/11/2019, (peça 59) , assinado por Valber Mateus Maia. A entrega dos ofícios citatórios nesses endereços ficou comprovada.
Nos processos do TCU, a revelia não leva à presunção de que seriam verdadeiras todas as imputações levantadas contra os responsáveis, diferentemente do que ocorre no processo civil, em que a revelia do réu opera a presunção da verdade dos fatos narrados pelo autor (Acórdão 1009/2018-TCU-Plenário, Relator: Bruno Dantas; 2369/2013 - TCU - Plenário, Relator: Benjamin Zymler e 2449/2013 - TCU - Plenário, Relator: Benjamin Zymler) . 
Dessa forma, a avaliação da responsabilidade do agente não pode prescindir da prova existente no processo ou para ele carreada. 
Ao não apresentar sua defesa, os responsáveis deixaram de produzir prova da regular aplicação dos recursos sob sua responsabilidade, em afronta às normas que impõem aos gestores públicos a obrigação legal de, sempre que demandados pelos órgãos de controle, apresentar os documentos que demonstrem a correta utilização das verbas públicas, a exemplo do contido no art. 93 do Decreto-Lei 200/1967: "Quem quer que utilize dinheiros públicos terá de justificar seu bom e regular emprego na conformidade das leis, regulamentos e normas emanadas das autoridades administrativas competentes." 
Mesmo as alegações de defesa não sendo apresentadas, considerando o princípio da verdade real que rege esta Corte, procurou-se buscar, em manifestações dos responsáveis na fase interna desta Tomada de Contas Especial, se havia algum argumento que pudesse ser aproveitado a seu favor. 
	No entanto, os responsáveis não se manifestaram na fase interna, não havendo, assim, nenhum argumento que possa vir a ser analisado e posteriormente servir para afastar as irregularidades apontadas.
Em se tratando de processo em que as partes interessadas não se manifestaram acerca das irregularidades imputadas, não há elementos para que se possa efetivamente aferir e reconhecer a ocorrência de boa-fé na conduta dos responsáveis, podendo este Tribunal, desde logo, proferir o julgamento de mérito pela irregularidade das contas, conforme os termos dos §§ 2º e 6º do art. 202 do Regimento Interno do TCU. (Acórdão 2064/2011-TCU-Primeira Câmara (relator: Ubiratan Aguiar) , 6.182/2011-TCU-1ª Câmara (relator: Weber de Oliveira) , 4.072/2010-TCU-1ª Câmara (Relator: Valmir Campelo) , 1.189/2009-TCU-1ª Câmara (Relator: Marcos Bemquerer) , 731/2008-TCU-Plenário (Relator: Aroldo Cedraz) . 
No caso da Associação Comunitária do Estado do Amapá, ressalta-se que a análise da boa-fé relativa a pessoa jurídica de direito privado é realizada considerando as condutas de seus administradores, uma vez que os atos destes obrigam a pessoa jurídica, desde que exercidos nos limites dos poderes definidos no ato constitutivo do ente, nos termos do art. 47 do Código Civil (Acórdão 1723/2016-TCU-Plenário, Ministro-Relator Raimundo Carrero) .
Dessa forma, os responsáveis Marina Pantoja dos Santos, Marcela Dias Gomes, Associação Comunitária do Estado do Amapá, Francisco Julian Cantidio da Silva, Elizete Pereira Cutrim devem ser considerados revéis, nos termos do art. 12, §3º, da Lei 8.443/1992, devendo as contas serem julgadas irregulares, condenando-os ao débito apurado.
Prescrição da Pretensão Punitiva
	Vale ressaltar que a pretensão punitiva do TCU, conforme Acórdão 1441/2016-TCU-Plenário, Relator: Benjamin Zymler, que uniformizou a jurisprudência acerca dessa questão, subordina-se ao prazo geral de prescrição indicado no art. 205 do Código Civil, que é de dez anos, contado da data de ocorrência da irregularidade sancionada, nos termos do art. 189 do Código Civil, sendo este prazo interrompido pelo ato que ordenar a citação, a audiência ou a oitiva do responsável.
No caso em exame, não ocorreu a prescrição, uma vez que as irregularidades sancionadas ocorreram de 6/2/2009 até 3/12/2009, e o ato de ordenação da citação ocorreu em 7/5/2018.
CONCLUSÃO
Em face da análise promovida na seção "Exame Técnico", verifica-se que os responsáveis não lograram comprovar a boa e regular aplicação dos recursos.
Marina Pantoja dos Santos, Marcela Dias Gomes, Associação Comunitária do Estado do Amapá, Francisco Julian Cantidio da Silva, Elizete Pereira Cutrim, instados a se manifestarem, optaram pelo silêncio, configurando a revelia, nos termos do §3º, do art. 12, da Lei 8.443/1992.
 Ademais, inexistem nos autos elementos que demonstrem a boa-fé dos responsáveis ou a ocorrência de outras excludentes de culpabilidade.
Vale ressaltar que a jurisprudência pacífica nesta Corte é no sentido da imprescritibilidade das ações de ressarcimento ao erário (Súmula TCU 282) . Dessa forma, identificado dano ao erário, deve se instaurar e julgar o processo de tomada de contas especial para responsabilizar seus agentes causadores, respeitando o direito ao contraditório e à ampla defesa, independentemente de quando ocorreram os atos impugnados.
	Verifica-se também que não houve a prescrição da pretensão punitiva, conforme análise já realizada.
Tendo em vista que não constam dos autos elementos que permitam reconhecer a boa-fé dos responsáveis, sugere-se que as suas contas sejam julgadas irregulares, nos termos do art. 202, § 6º, do Regimento Interno do TCU, com a imputação do débito atualizado monetariamente e acrescido de juros de mora, nos termos do art. 202, §1º do Regimento Interno do TCU, descontado o valor eventualmente recolhido, com a aplicação da multa prevista no art. 57 da Lei 8.443/1992.
	Por fim, como não houve elementos que pudessem modificar o entendimento acerca das irregularidades em apuração, mantém-se a matriz de responsabilização anexa.
PROPOSTA DE ENCAMINHAMENTO
27.	Diante do exposto, submetem-se os autos à consideração superior, propondo:
rejeitar as alegações de defesa de Macdovel Junior Campos Alves (CPF XXX.199.662-XX) ;
considerar revéis os responsáveis: Associação Comunitária do Estado do Amapá - ACEAP (CNPJ 34.943.506/0001-56) ; Marina Pantoja dos Santos (CPF 093.520.742¿20) ; Marcela Dias Gomes, CPF XXX.948.032-XX; Macdovel Junior Campos Alves (CPF XXX.199.662-XX0; Francisco Julian Cantidio da Silva (CPF XXX.761.692-XX) e Elizete Pereira Cutrim (CPF XXX.610.962-XX) , para todos os efeitos, dando-se prosseguimento ao processo, com fulcro no art. 12, § 3º, da Lei 8.443/1992; 
julgar irregulares, nos termos dos arts. 1º, inciso I, 16, inciso III, alíneas "d", da Lei 8.443/1992, c/c os arts. 19 e 23, inciso III, da mesma Lei, as contas dos responsáveis: Associação Comunitária do Estado do Amapá - ACEAP (CNPJ 34.943.506/0001-56) ; Marina Pantoja dos Santos (CPF 093.520.742¿20) ; Marcela Dias Gomes (CPF XXX.948.032-XX) ; Francisco Julian Cantidio da Silva (CPF XXX.761.692-XX) e Elizete Pereira Cutrim (CPF XXX.610.962-XX) ; condenando-o ao pagamento das importâncias a seguir especificadas, atualizadas monetariamente e acrescidas dos juros de mora, calculadas a partir das datas discriminadas até a data da efetiva quitação do débito, fixando-lhe o prazo de quinze dias, para que comprove, perante o Tribunal, o recolhimento das referidas quantias aos cofres do Tesouro Nacional, nos termos do art. 23, inciso III, alínea "a", da citada lei, c/c o art. 214, inciso III, alínea "a", do Regimento Interno do TCU.  
c.1) Débitos relacionados aos responsáveis solidários: Marcela Dias Gomes (CPF XXX.948.032-XX) e Associação Comunitária do Estado do Amapá - ACEAP (CNPJ 34.943.506/0001-56) :
	Débito
	Valor (R$) 
	Data

	3.000,00
	06/02/2009

	3.000,00
	10/02/2009

	157.500,00
	10/02/2009

	8.500,00
	05/03/2009

	3.200,00
	05/03/2009

	3.000,00
	27/03/2009

	3.000,00
	27/03/2009

	3.000,00
	27/03/2009

	3.000,00
	27/03/2009

	3.000,00
	27/03/2009

	3.000,00
	27/03/2009

	3.000,00
	27/03/2009

	3.000,00
	27/03/2009

	3.000,00
	27/03/2009

	3.000,00
	27/03/2009

	45.045,00
	07/04/2009

	2.500,00
	04/06/2009

	3.000,00
	04/06/2009

	2.500,00
	03/07/2009

	3.000,00
	03/07/2009

	2.500,00
	06/08/2009

	3.000,00
	06/08/2009

	3.000,00
	04/09/2009

	2.500,00
	04/09/2009

	3.000,00
	07/10/2009

	2.500,00
	07/10/2009

	3.000,00
	07/10/2009

	4.000,00
	07/10/2009

	2.000,00
	21/10/2009

	3.000,00
	06/11/2009

	2.500,00
	06/11/2009

	2.500,00
	03/12/2009

	3.000,00
	03/12/2009

	Crédito
	Valor (R$) 
	Data

	8.230,00
	27/01/2009

	715,31
	07/07/2014

	Valor atualizado do débito com juros em 6/7/2020: R$ 1.030.581,08 (peça 65) 
c.2) Débitos relacionados aos responsáveis solidários: Marcela Dias Gomes (CPF XXX.948.032-XX) ; Associação Comunitária do Estado do Amapá - ACEAP 34.943.506/0001-56) ; e Macdovel Junior Campos Alves (CPF XXX.199.662-XX) :
	Valor (R$) 
	Data

	3.000,00
	06/02/2009

	3.000,00
	06/02/2009

	34.250,00
	03/03/2009

	Valor atualizado do débito com juros em 6/7/2020: R$ 103.498,12 (peça 66) 
c.3) Débitos relacionados aos responsáveis solidários: Marcela Dias Gomes (CPF XXX.948.032-XX) ; Associação Comunitária do Estado do Amapá - ACEAP (CNPJ 34.943.506/0001-56) ; e Francisco Julian Cantidio da Silva (CPF XXX.761.692-XX) :
	Valor (R$) 
	Data

	3.000,00
	06/02/2009

	3.000,00
	06/02/2009

	Valor atualizado do débito com juros em 6/7/2020: R$ 15.592,89 (peça 67) 
c.4) Débitos relacionados aos responsáveis solidários: Marcela Dias Gomes (CPF XXX.948.032-XX) ; Associação Comunitária do Estado do Amapá - ACEAP (CNPJ 34.943.506/0001-56) ; e Elizete Pereira Cutrim (CPF XXX.610.962-XX) :
	Valor (R$) 
	Data

	2.500,00
	17/03/2009

	3.000,00
	17/03/2009

	2.500,00
	17/03/2009

	3.000,00
	17/03/2009

	45.735,00
	17/03/2009

	2.500,00
	28/04/2009

	3.000,00
	28/04/2009

	2.500,00
	08/05/2009

	3.000,00
	08/05/2009

	Valor atualizado do débito com juros em 6/7/2020: R$ 73.421,59 (peça 68) 
aplicar, individualmente, aos responsáveis: Associação Comunitária do Estado do Amapá - ACEAP (CNPJ 34.943.506/0001-56) ; Marina Pantoja dos Santos (CPF 093.520.742¿20) ; Marcela Dias Gomes (CPF XXX.948.032-XX0; Macdovel Junior Campos Alves (CPF XXX.199.662-XX) ; Francisco Julian Cantidio da Silva (CPF XXX.761.692-XX) e Elizete Pereira Cutrim (CPF XXX.610.962-XX) ; a multa prevista no art. 57 da Lei 8.443/1992 c/c o art. 267 do Regimento Interno do TCU, fixando-lhe o prazo de quinze dias, a contar da notificação, para que comprove, perante o Tribunal (art. 214, III, alínea "a", do Regimento Interno do TCU) , o recolhimento da dívida aos cofres do Tesouro Nacional, atualizada monetariamente desde a data do acórdão que vier a ser proferido por este Tribunal até a do efetivo recolhimento, se pagas após o vencimento, na forma da legislação em vigor;
autorizar, desde logo, a cobrança judicial das dívidas, caso não atendidas a notificação, na forma do disposto no art. 28, inciso II, da Lei 8.443/1992;
autorizar também, desde logo, se requerido, com fundamento no art. 28, inciso I, da Lei 8.443, de 1992, c/c o art. 217, §§ 1º e 2º do Regimento Interno do TCU, o parcelamento da (s) dívida (s) em até 36 parcelas, incidindo, sobre cada parcela, corrigida monetariamente, os correspondentes acréscimos legais, fixando-lhe o prazo de quinze dias, a contar do recebimento da notificação, para comprovar, perante o Tribunal, o recolhimento da primeira parcela, e de trinta dias, a contar da parcela anterior, para comprovar os recolhimentos das demais parcelas, devendo incidir, sobre cada valor mensal, atualizado monetariamente, os juros de mora devidos, no caso do débito, na forma prevista na legislação em vigor, alertando o responsável de que a falta de comprovação do recolhimento de qualquer parcela importará o vencimento antecipado do saldo devedor, nos termos do § 2º do art. 217 do Regimento Interno deste Tribunal; 
enviar cópia do Acórdão a ser prolatado, bem como do Relatório e do Voto que o fundamentarem à Procuradoria da República no Estado do Amapá, nos termos do § 3º do art. 16 da Lei 8.443/1992, c/c o § 7º do art. 209 do Regimento Interno do TCU, para adoção das medidas cabíveis; e
enviar cópia do Acórdão que vier a ser proferido ao Ministério da Cidadania e aos responsáveis, para ciência, informando que a presente deliberação, acompanhada do Relatório e do Voto que a fundamenta, está disponível para a consulta no endereço www.tcu.gov.br/acordaos, além de esclarecer que, caso requerido, o TCU poderá fornecer sem custos as correspondentes cópias, de forma impressa.
É o relatório.

não há.

Procurador Marinus Eduardo De Vries Marsico.

TOMADA DE CONTAS ESPECIAL. CONVÊNIO. SAQUE EM ESPÉCIE SEGUIDO DA AUSÊNCIA DE COMPROVAÇÃO DO NEXO FINANCEIRO. CITAÇÃO. REVELIA DE PARTE DOS RESPONSÁVEIS. ALEGAÇÕES DE DEFESA DE DOIS OUTROS RESPONSÁVEIS. REJEIÇÃO. DÉBITO. MULTA. CIÊNCIA.

TOMADA DE CONTAS ESPECIAL (TCE)

Secretaria de Controle Externo de Tomada de Contas Especial (SecexTCE).

Cuidam os autos de tomada de contas especial (TCE) instaurada pela Secretaria Executiva do extinto Ministério do Desenvolvimento Social e Agrário em desfavor da Associação Comunitária do Estado do Amapá - Aceap e da Sra. Marina Pantoja dos Santos, ex-presidente, em razão da impugnação total das despesas realizadas com recursos do Convênio 253/2008 (Siconv 700615) , firmado entre o aludido ministério e a Aceap (peça 2, p. 108-128) .
A avença tinha por objeto "o apoio à agricultura urbana e periurbana por meio da implantação de hortas comunitárias, canteiros de ervas medicinais e essências, viveiros de mudas frutíferas e nativas e criação de pequenos animais, visando à promoção da inclusão produtiva de famílias em situação de vulnerabilidade social no Município de Macapá/AP, a fim de gerar renda e garantir a segurança alimentar nutricional dá população, para a melhoria da qualidade de vida e diminuição das desigualdades sociais" (peça 2, p. 74-84) .
Para sua execução, foram previstos R$ 408.230,00, cabendo ao concedente o valor de R$ 400.000,00 e à convenente a contrapartida de R$ 8.230,00. Os recursos federais foram repassados em parcela única, mediante a ordem bancária 2008OB901469, no valor de R$ 400.000,00, emitida em 29/12/2008 (peça 2, p. 132-134) . O ajuste vigeu de 29/12/2008 a 30/11/2009.
Foi realizada fiscalização pela área técnica do repassador, ocorrida de 21 a 23/1/2014, conforme relatório de visita in loco (peça 2, p. 182-198 e peça 3, p. 2-14) . O encaminhamento da prestação de contas se deu por meio do Ofício 018/2010-Aceap, de 8/1/2010 (peça 2, p. 136) , cujos documentos supostamente anexos não foram juntados aos autos.
Na fase interna, o tomador de contas concluiu pela responsabilização e imputação de débito à Associação Comunitária do Estado do Amapá - Aceap e à Sra. Marina Pantoja dos Santos, ex-presidente, solidariamente, no valor apurado de R$ 399.284,69, em face da ausência de comprovação do nexo financeiro na aplicação dos recursos do convênio, já abatido o montante de R$ 715,31, restituído em 7/7/2014
No âmbito do TCU, inicialmente, a unidade técnica promoveu diligência junto ao Ministério do Desenvolvimento Social, para obtenção de documentos da prestação de contas, e ao Banco do Brasil, para obtenção de cópia de cheques e extratos (peça 8) .
De posse da nova documentação, a equipe técnica promoveu a citação dos responsáveis já mencionados, bem como de novos agentes que teriam concorrido para o débito apurado, pelas condutas sintetizadas a seguir (peça 24) :
	Marina Pantoja dos Santos, ex-presidente: i) deixar de realizar os pagamentos mediante crédito na conta bancária de titularidade dos fornecedores e prestadores de serviços, uma vez que todos os cheques, que contêm a assinatura da responsável, foram emitidos sem cruzamento, permitindo aos beneficiários portadores efetuarem saques em espécie; ii) incluir na prestação de contas espelhos de cheques cujos beneficiários não coincidem com aqueles ostentados nas cópias dos cheques emitidos a débito da conta bancária específica do convênio; iii) incluir na prestação de contas cópias de notas fiscais da empresa Versátil Agropecuária Ltda.e e da empresa J&M Serviços Ltda. ME, a título de comprovação de gastos, sendo que as referidas empresas informaram que não emitiram os documentos fiscais a elas atribuídos, bem como negaram haver celebrado qualquer contrato de fornecimento de bens ou serviços com a Aceap relacionados ao convênio; iv) efetuar saques em espécie de recursos da conta bancária específica do convênio, mediante cheques (ao todo foram 32 cheques sacados por ela) ;
	Marcela Dias Gomes, então diretora administrativa e financeira: ser signatária de todos os cheques emitidos no âmbito do Convênio 253/2008, juntamente com a Sra. Marina Pantoja dos Santos, deixando de realizar os pagamentos exclusivamente mediante crédito na conta bancária de titularidade dos fornecedores e prestadores de serviços e permitindo aos beneficiários portadores efetuarem saques em espécie, o que impossibilitou, no caso, o estabelecimento do nexo financeiro;
	Associação Comunitária do Estado do Amapá: beneficiar-se com os saques em espécie efetuados pelos beneficiários portadores dos cheques emitidos a débito da conta bancária específica do convênio, e com o consequente descumprimento da obrigação de realizar os pagamentos referentes aos recursos recebidos exclusivamente mediante crédito na conta bancária de titularidade dos fornecedores e prestadores de serviços;
	Srs. Macdovel Junior Campos Alves, Francisco Julian Cantidio da Silva e Elizete Pereira Cutrim: beneficiários dos saques em espécie de recursos da conta bancária específica do convênio. 
Instados a apresentar alegações de defesa, conforme avisos de recebimento regularmente recebidos (peças 46, 47, 48, 52, 53 e 59) , somente os Srs. Macdovel Junior Campos Alves e Francisco Julian Cantidio da Silva apresentaram defesa (peças 50 e 51) .
A unidade técnica entendeu que os argumentos apresentados pelo Sr. Macdovel Junior Campos Alves não foram suficientes para afastar o débito apontado. Propôs, na forma consignada à peça 69, a condenação em débito e aplicação de multa a ele e aos demais responsáveis citados, em virtude da não comprovação da regular aplicação dos recursos do Convênio 253/2008.
Com relação ao Sr. Francisco Julian Cantidio da Silva, a unidade técnica equivocou-se ao apontar sua revelia, pois ele apresentou defesa à peça 51, cujos elementos serão analisados a seguir.
Feito esse sintético apanhado, manifesto-me, em essência, de acordo com a análise da unidade técnica, corroborada pelo MPTCU, razão pela qual incorporo os fundamentos lançados no relatório precedente às minhas razões de decidir, sem prejuízo de tecer breves considerações.
De início, aplico às Sras. Marina Pantoja dos Santos, Marcela Dias Gomes, Elizete Pereira Cutrim e à Associação Comunitária do Estado do Amapá os efeitos da revelia previstos no art. 12, § 3º, da Lei 8.443/1992. 
Partindo para análise das alegações de defesa, temos que o Sr. Macdovel Junior Campos Alves argumentou que não recebeu a quantia de R$ 34.250,00, referente ao cheque 850028 e que os valores recebidos, por meio dos cheques 850022 e 850023, nas quantias de R$ 3.000,00 cada, referem-se a serviços prestados na implantação do projeto. Afirma que cuidou da parte operacional do projeto, que foi efetivamente realizado nas comunidades previamente selecionadas. Por fim, solicita o acolhimento dos seus argumentos, e caso não atendido, que seja autorizado o parcelamento do débito.
Ao compulsar os autos, é possível verificar que o cheque 850028 (peça 21, p. 28-29) , na quantia de R$ 34.200,00, foi emitido em nome do responsável e há fortes indícios que tenha sido sacado por ele mesmo, porquanto tenham constado seu nome e seu RG no verso da folha de cheque. Caso tivesse sido sacado por outra pessoa, o banco teria solicitado a assinatura desse terceiro no verso do cheque, o que não ocorreu no caso. Desse modo, não há como refutar a sua responsabilidade. 
Ademais, quanto aos valores que reconhece ter recebido, o responsável não trouxe elementos aos autos que justifiquem as receitas em questão. O mero argumento de que atuou na implantação do projeto, sem a comprovação documental de que tenha realmente prestado algum serviço, condizente com os objetivos do convênio, não é suficiente para elidir a irregularidade, tampouco excluir o débito a ele imputado.
O Sr. Francisco Julian Cantidio da Silva, por sua vez, alegou que os cheques recebidos referem-se a serviços prestados à época do convênio para o desempenho de atividades auxiliares ao desenvolvimento do projeto e que os valores referentes aos cheques sacados faziam parte do cronograma de execução de projeto. Afirma tratar-se de fração irrisória do projeto. Alega ainda que, ao realizar os saques, em nenhum momento houve dolo, ou conduta lesiva ao erário público, uma vez que estava fazendo o recebimento dos serviços prestados. Ao concluir, solicita o acolhimento dos seus argumentos, e caso não atendido, que seja autorizado o parcelamento do débito.
Ao responsável foi imputado o débito referente ao saque dos cheques 850024 e 850025, no valor de R$ 3.000, cada. Em que pese afirmar que recebeu os valores a título de contraprestação de serviços, o responsável não trouxe aos autos sequer a descrição detalhada sobre as ações executadas ou qualquer elemento de prova capaz de afastar o débito a ele imputado solidariamente, razão pela qual não é possível acolher os seus argumentos. Deixo, contudo, em pontual discordância com a unidade técnica, de propor aplicação de multa proporcional ao débito em relação ao Sr. Francisco Julian Cantidio da Silva, tendo em vista a pequena materialidade do dano a ele atribuído.
Conforme assinalado pela unidade técnica, as notificações (ciência da citação) aos Srs. Macdovel Junior Campos Alves e Francisco Julian Cantidio da Silva, bem como à senhora Elizete Pereira Cutrim, acerca dos fatos apurados nos presentes autos ocorreu pouco depois de completados dez anos da ocorrência do dano a eles imputados, o que poderia resultar em prejuízo à ampla defesa e ao contraditório, em especial, dada a peculiaridade e transitoriedade do objeto, que contemplava a implantação de hortas, canteiros de ervas medicinais, viveiros e criação de pequenos animais. 
Não obstante isso, de acordo com a jurisprudência do TCU, o mero decurso de prazo, por si só, não conduz à prescrição das irregularidades. Tal circunstância somente ensejaria a ausência de pressupostos de desenvolvimento válido e regular do processo caso ocorresse dano insuperável para a defesa, o que em nenhum momento foi alegado pelos responsáveis em suas manifestações. 
A responsabilização desses beneficiários decorre das disposições contidas no art. 16, § 2º, alínea 'b', da Lei 8.443/1992, como terceiros que concorreram para o cometimento do dano apurado.
No mais, relembro que os pagamentos no âmbito do convênio em análise foram realizados de forma irregular, pois não obedeceram aos preceitos exigidos no art. 10, §1º, e §2º, inciso II, do Decreto 6.170, de 25/7/2007, c/c o art. 50, §2º, inciso II, da Portaria Interministerial 127, de 29/5/2008, no sentido de ocorrerem mediante crédito na conta bancária de titularidade dos fornecedores e prestadores de serviços, uma vez todos os cheques foram emitidos sem cruzamento, cujos portadores efetuaram saques em espécie.
O entendimento majoritário desta Corte sobre a matéria é no sentido de que os saques em espécie nas contas que detêm recursos de convênio contrariam não apenas os normativos legais vigentes, mas impedem o estabelecimento de nexo de causalidade entre os valores retirados da conta e a execução do objeto pactuado por meio de convênio ou congênere custeada com recursos públicos, o que obsta a comprovação da regular aplicação dos recursos públicos repassados (Acórdão 997/2015-TCU-Plenário, 2.190/2015-TCU-2ª Câmara e 5.440/2015-TCU-1ª Câmara) .
Contudo, cabe ressalvar que a realização de saques em espécie diretamente da conta bancária específica não constitui óbice intransponível à comprovação do nexo de causalidade entre as receitas e as despesas realizadas no convênio, desde que seja possível demonstrar que o destino dos recursos foi realmente aquele previsto no ajuste firmado. Nesse sentido os Acórdão 5423/2017-TCU-Segunda Câmara, 3.917/2016-TCU-1ª Câmara e 2.089/2008-TCU-2ª Câmara.
No presente processo, no entanto, conforme identificado pela unidade técnica, além dos saques em espécie, é possível verificar que cópias dos cheques fornecidas pelo Banco do Brasil (peça 21) , consoante quadro sintetizado à peça 24, indicam beneficiários distintos daqueles apresentados na prestação de contas (aba "Itens não digitalizáveis" da peça 15, arquivo 01, parte 2, páginas 135, 139, 143, 147, 151, 155, 159, 163, 167, 171, 175; e arquivo 02, parte 1, páginas 4, 8, 12, 16, 26, 30, 34, 38, 42, 46, 50, 54, 58, 62, 66, 72, 76, 80, 84, 88, 92, 96, 100, 104, 108, 112, 116, 120, 124, 128, 130, 132, 136, 140, 144, 148) .
Além disso, as empresas J&M Serviços Ltda. ME (Jan Service) e Versátil Agropecuária Ltda., indicados na prestação de contas como supostos fornecedores e prestadores de serviços de parte significativa dos recursos, negaram terem emitido os documentos fiscais a eles atribuídos ou terem celebrado qualquer contrato de fornecimento ou prestação de serviço no âmbito do convênio em tela, conforme relatado no relatório de visita in loco (peça 2, p. 182-198; peça 3, p. 2-14) .
No Parecer Técnico 40/2014 (peça 3, p. 94-98, e p. 102-104) consta quadro comparativo referente às notas fiscais indicadas na prestação de contas e às notas fiscais que as empresas J&M Serviços Ltda. ME (Jan Service) e Versátil Agropecuária Ltda. reconhecem como por elas expedidas.
Desse modo, os elementos constantes nos autos não permitem o estabelecimento do nexo de causalidade na aplicação dos valores retirados da conta específica do convênio e, por conseguinte, atestar a regular aplicação dos recursos públicos envolvidos. 
No tocante à Aceap, sua condenação solidária firma-se no entendimento consagrado no incidente de uniformização apreciado no Acórdão 2763/2011-TCU-Plenário, segundo o qual a entidade privada responde solidariamente com seus administradores, quando estes causarem danos ao Erário, na execução de transferências voluntárias federais, com vistas à consecução de uma finalidade pública, destinadas àquela entidade privada.
No caso em exame, não se encontra caracterizada a prescrição da pretensão punitiva do TCU, porquanto os pagamentos indevidos ocorreram entre os meses de fevereiro e dezembro de 2009 e o ato que determinou a citação foi expedido em 19/12/2018 (peça 24) , antes, portanto, do interregno de dez anos previsto no art. 205 do Código Civil, utilizado subsidiariamente por este Tribunal, conforme Acórdão 1441/2016-TCU-Plenário. 
Tendo em vista que não constam nos autos elementos que permitam reconhecer a boa-fé dos responsáveis, as contas devem ser julgadas irregulares, nos termos do art. 202, § 6º, do Regimento Interno do TCU, com a imputação do débito solidário e multa. 
	Ante o exposto, VOTO para que o Tribunal aprove a minuta de Acórdão que ora submeto à consideração deste Colegiado.
TCU, Sala das Sessões Ministro Luciano Brandão Alves de Souza, em 17 de novembro de 2020.
Ministro VITAL DO RÊGO
Relator